【裁判字號】    98,易,497
【裁判日期】    980706
【裁判案由】    詐欺
【裁判全文】
臺灣桃園地方法院刑事判決               98年度易字第497號
公  訴  人  臺灣桃園地方法院檢察署檢察官楊凱真(晉股)
被      告  甲○○
上列被告因詐欺案件，檢察官原聲請簡易判決處刑（97年度偵字
第22012 號），經本院改適用通常程序審理，茲判決如下：
    主  文
甲○○無罪。
    理  由
壹、公訴意旨略以：被告甲○○能預見將自己帳戶存摺、提款卡
    、密碼交付予不詳身分之人使用，足供他人作為財產犯罪之
    工具，竟基於幫助詐欺之未必故意，於民國97年9 月19日，
    見報載徵人啟事後，即與姓名年籍不詳之「林大哥」以電話
    連繫，繼而依該人指示，於同年月22日前往桃園縣桃園市○
    ○○路○ 段35號「渣打商業銀行莊敬分行（下稱渣打莊敬分
    行）」開設第00000000000000號帳戶之晶片金融卡及密碼交
    付予「林大哥」所屬之詐欺集團成員使用。嗣該詐欺集團成
    員即於97年9 月22日晚間7 時40分許，以行動電話與被害人
    吳孟翰聯繫，佯稱係東森購物職員，並表明前2 個月訂購電
    腦之交易必須完成交易，否則會接獲帳單或者需操作自動櫃
    員機匯款新台幣（下同）16,000元以取消交易，致吳孟翰陷
    於錯誤，因而依該詐騙成員指示，操作自動櫃員機匯款16,0
    00元至甲○○上開帳戶內，並經提領一空，嗣經吳孟翰報警
    而循線查知上情，因認被告甲○○涉犯刑法第30條第1 項、
    第339第1 項之幫助詐欺取罪等語。
貳、程序部分
一、按被告以外之人於審判外之陳述，雖不符前四條之規定，而
    經當事人於審判程序同意作為證據，法院審酌該言詞陳述或
    書面陳述作成時之情況，認為適當者，亦得為證據，刑事訴
    訟法第159 條之5 第1 項復有明定，本件證人即被害人吳孟
    翰於警詢所為之證述固屬被告以外之人於審判外之陳述，惟
    檢察官及被告2 人於本院審理時悉表明同意援用該項證據方
    法，本院審酌並無證據顯示員警對之取證之過程存何不法、
    不當或應詢時該證人之心理有遭致外力強制、壓抑之情事，
    因之，以之充為證據核屬適當，依前揭法條規定，吳孟翰於
    警詢所為之證詞自有證據能力。
二、另本件認定事實所引用之卷內所有文書證據，檢察官及被告
    並未主張排除前開書證之證據能力，且迄於本院言詞辯論終
    結前均未表示異議，本院審酌前開書證並無證據證明係公務
    員違背法定程序所取得，亦無刑事訴訟法第159 條之4 之顯
    有不可信之情況與不得作為證據之情形，本件認定事實所引
    用之卷內所有文書證據，亦均認為有證據能力。
、實體部分
一、按犯罪事實應依證據認定之，無證據不得認定犯罪事實，又
    不能證明被告犯罪者，應諭知無罪之判決，刑事訴訟法第15
    4 條第2 項、第301 第1 項分別定有明文。復按，幫助犯之
    成立當以行為人具有幫助之故意為限，至所謂「故意」，尤
    須行為人係「有意」使所預見之犯罪事實發生或加以「容任
    」，更不待言，因之，倘此二者皆付之闕如，自未能認行為
    人在主觀上具有「故意」而繩以幫助犯之罪責。訊據被告甲
    ○○固坦認「渣打莊敬分行」帳號00000000000000號之活期
    儲蓄存款帳戶為其所開設，於97年9 月22日下午2 時許，在
    桃園縣桃園市○○路與民光東路口之「85℃咖啡店」路旁將
    該帳戶之金融卡交給真實年籍、姓名不詳自稱「林大哥」者
    所指派前來之人等情不諱，惟堅詞否認有幫助他人行騙之犯
    行，辯稱：與我同住的好朋友呂翊溱於97年9 月19日在「自
    由時報」看到一則「運彩聯盟」刊登之求才廣告，遂依廣告
    所載0000-000000 號電話去電擬應徵工作，經對方即自稱「
    林大哥」之人告知係負責利用本身之帳戶收受匯入之款項後
    再提領現金轉送指定之各個運動彩券行，任職者須提供自己
    之帳戶俾便款項匯入之用，並稱以「中國信託銀行」、「渣
    打銀行」之帳戶較佳，然須無積欠銀行債務者方可，否則一
    旦匯款入帳將會遭銀行扣款，因呂翊溱有積欠銀行卡債，對
    方旋表明不符資格，其後呂翊溱始提及倘其友人有意兼差可
    否，「林大哥」回稱可以，不過必須先交付金融卡、密碼以
    供測試入帳之款項是否會被銀行扣款，若無此虞即會歸還，
    當時我在工廠上夜班，待翌（20）日上午7 時30分下班後返
    家經與呂翊溱討論，決定由我出面應徵兼職，並於同年月22
    日先去「渣打莊敬分行」開戶再與「林大哥」約定交付金融
    卡之時、地，我是聽信「林大哥」的說法才交出金融卡以供
    測試，當時殊未料到會被做為詐財之用，後發覺情況有異隨
    報警處理，我也是遭騙走金融卡之被害人，並無幫助他人詐
    欺之意等語。
二、經查：
（一）「渣打莊敬分行」帳號00000000000000號之活期儲蓄存款
      帳戶係被告所開設，被害人吳孟翰於97年9 月22日晚間7
      時40分許，接獲自稱「東森電視購物台」人員來電稱其2
      個月前訂購之電腦須完成交易，否則會接獲帳單或者需操
      作自動櫃員機匯款16,000元以取消交易，吳孟翰不疑，乃
      依指示處理惟竟遭詐騙而將16,000元轉入前揭被告之帳戶
      ，轉帳之時間為是日晚間10時8 分許等情，除據證人吳孟
      翰於警詢時證述甚詳外，並有該帳戶存摺影本、「渣打莊
      敬分行」98年2 月2 日函文暨函附之帳戶往來存提明細等
      文件各1 分在卷可按，據此，被告之帳戶業由詐騙集團持
      供詐財之用乙節，自堪認定。
（二）證人呂翊溱於本院調查時結證稱：（在97年8 、9 、10這
      3 個月你住哪裡？）桃園市○○○路與甲○○同住‧‧‧
      （你跟他交情不錯？）很好‧‧‧（甲○○渣打帳戶後來
      涉嫌詐騙帳戶，你是否知道？）知道‧‧‧。（你是如何
      知道？）原本這份工作是我要去找，我就用手機打電話去
      詢問報紙上的廣告‧‧‧（何工作？）他只有寫「運動彩
      券聯盟」，外務，只有寫電話‧‧‧（你有無打電話去問
      ？）有‧‧‧（問了之後，接電話的人自稱為何？）他自
      稱林，叫「林大哥」‧‧‧（你們通話內容？）他說他們
      是【地下彩券行】，錢匯到我的帳戶，我要把這錢給各個
      他指定的運動彩券行的老闆，而且是現金‧‧‧（有無跟
      你說這錢是什麼錢？）不懂，他講的很專業，我不是很瞭
      解‧‧‧他有講，但是我不是很瞭解，但是他有提到這錢
      是不能浮出檯面的‧‧‧（所以他不能曝光，要用人頭帳
      戶？）但是他當下不是這樣講，他只說你的工作就是作這
      些，我也很單純的想我的工作就是運輸金錢的工作而已，
      但是沒有想到為何不要用他們的帳戶‧‧‧第一通電話之
      後，就開始聊，他們就變得跟我很熟絡，就問我的經濟狀
      況，問我我的帳戶有無問題，【我也很坦白跟他說我有欠
      銀行的錢，如果有錢進來，可能會被扣，他就變得很冷淡
      ，就說你不符合，怕錢進去被扣走我要負責】‧‧‧（有
      無問你哪個帳戶？）他有先問有無「中國信託」、有無「
      渣打」，我跟他說我只有「中國信託」，但是錢進去會被
      扣款，【我有欠中國信託的錢，也有欠渣打的錢】，後來
      我就打退堂鼓‧‧‧（你欠這二家銀行何錢？）信用卡‧
      ‧‧甲○○下班回來之後，我跟他討論說我找工作的情形
      ，我當時沒有工作，甲○○是上夜班，下班回來時是早上
      ，我跟他討論，甲○○就說他的帳戶是安全的，不然他去
      做，他可以去兼差‧‧‧（你聯絡都是用何電話聯絡？）
      一開始我是用0000000000，所以以後都用這支‧‧‧（你
      還記得是從何時開始與他聯絡？）9 月19日的晚上6 、7
      點左右‧‧‧（你去問「林大哥」說作兼差可不可以是在
      何時？）19日同一天，我打電話問「林大哥」可不可以兼
      差，「林大哥」說可以‧‧‧（你是在9 月19日晚上7 、
      8 點，有打電話給「林大哥」講應徵工作的事，電話中談
      得很熱絡，後來講到你的帳戶是不行的，所以你就問他你
      的朋友兼差可不可以？）對，但第一通講的比較久‧‧‧
      （所以你19日還有打第二通電話？）我還沒談完之後，他
      有事就先掛掉，才有第二通，第二通時他就問我的朋友帳
      戶有沒有問題‧‧‧（20日早上甲○○下班之後，你跟他
      提到這個機會，他跟你說想要去應徵試看看？）隔天（即
      20日）是星期六，我有跟甲○○講工作內容，她有說要去
      應徵試試看‧‧‧（19日的）第二通電話時，對方就已經
      跟我談到很細，對方問我你的朋友有沒有「中國信託」、
      「渣打」的帳戶‧‧‧【（對方有無跟你說你跟我說帳戶
      沒問題，但是如果有問題要怎麼辦？）有，對方說要先把
      提款卡跟密碼給他作測試，我問他要如何測試，他說要先
      存一筆錢進去，看會不會扣款】‧‧‧22日中午是星期一
      ，問他（指「林大哥」）開完戶要約在什麼地方，一直跟
      他聯絡到底要約在哪裡，對方一直在改時間，原本一點、
      又打電話來改時間，說外務有事情，一直改時間‧‧‧（
      都是你跟「林大哥」聯絡，你在把聯絡的情況跟甲○○說
      ，甲○○再跟著走？）對等語（見本院桃簡字卷98年5 月
      18日訊問筆錄第15至第19頁），徵之0000000000號行動電
      話門號自97年8 月27日起迄今之用戶確為呂翊溱，有使用
      者資料1 份在卷可按，再者，依卷存97年9 月22日自由時
      報之「人事資訊」版，果有「運彩聯盟」刊登之1 則求才
      廣告，內載「誠徵接洽人員，工作簡單，時間彈性，日領
      3,000 ，獎金另計，0000-000000 」，復據附卷之「0000
      -000000 號」行動電話門號通聯紀錄所示，於97年9 月19
      日19時41分、20時05分，呂翊溱使用之0000000000門號各
      曾撥打1 通至0000-000000 門號，通話時間分別為1,209
      秒、329 秒，迨同年月22日12時24分起至迄同日15時50分
      許，雙方且密集通話達13通之多，核此要與呂翊溱證稱其
      係於97年9 月19日晚間6 、7 時許去電應徵，共撥打2 通
      ，第1 通談得很熱絡講得比較久，同年月22日中午開戶後
      ，為約定見面交付金融卡之時、地，以電話連絡時，對方
      一再更改時間等情，胥相一致。次查，呂翊溱於97年9 月
      間確實有積欠「中國信託銀行」款項未還，且已轉呆帳乙
      節，亦有「中國信託銀行」函文1 份存卷足憑，另經本院
      函詢「渣打銀行」有關呂翊溱於97年9 月間是否有積欠該
      行款項未還乙事，茲據該行98年6 月6 日之函覆雖僅述明
      「（呂翊溱）已於98年2 月6 日結清本行帳款，目前於本
      行已無積欠款項」等語，然言下之意，尤顯揭示此前呂翊
      溱確有積欠該行款項未曾結清之旨，稽此亦徵呂翊溱稱去
      電應徵時，「我有欠中國信託的錢，也有欠渣打的錢」之
      情為真，由是益見其稱因為尚欠該二家銀行款項未還，錢
      進「中國信託銀行」帳戶時會遭「中國信託銀行」扣款，
      「林大哥」隨以「不符條件」為由將之打了回票等語非虛
      。又查，被告自警詢起以迄本院調查時止，皆堅稱僅交付
      「渣打莊敬分行」帳戶之存摺、密碼，核與呂翊溱於本院
      調查時結證稱「對方僅要求先交付提款卡及密碼以供測試
      」等語相符（見本院桃簡字卷98年5 月18日訊問筆錄第18
      頁），是堪認果係斯情無疑，準此，倘出面向被告收取者
      ，已明示係欲蒐購帳戶移作他用，茲為確保安全起見，當
      會要求連同存摺、印鑑一併交付，以免帳戶提供者因自留
      各該物致有盜領存入該帳戶款項之虞，據此可見該「林大
      哥」係謊稱捏杜他故以誘使來電探詢者交出提款卡，非將
      實圖坦言相告，復因避免來電者起疑致躊躇裹足不前，乃
      未敢要求一併交出存摺及印鑑之情，尤極灼然。佐上數端
      ，堪認呂翊溱證述各節，信而有徵，殊值採信，據而足證
      被告之此部分辯解屬實，毋庸置疑。
    綜述，被告既係為應徵工作始交出金融卡並告知密碼，抑且
    ，猶有呂翊溱有意應徵惟因積欠銀行款項竟遭「林大哥」以
    條件不符為由婉拒之例在前，換言之，該項工作並非人人皆
    有資格擔任，對方仍須經一番過濾篩選，僅符合條件者方予
    錄用，要非來者不拒，照單全收，基此且在不諳金融徵信作
    業實況之情形下，被告自會堅信「林大哥」要求先提供金融
    卡、密碼僅係為供測試以查核應徵者是否符合條件之篩選過
    程而未另慮及其他，雖於交付之初心中稍起疑竇，此經被告
    於本院調查時供明（見本院桃簡字卷98年5 月18日訊問筆錄
    第10頁），然在景氣低迷，人浮於事之現今社會，謀職誠屬
    不易，因之，在難得之機遇乍現，為免自絕於牟生或多獲收
    入之途，被告抱持辜且一試，寧可信其有之心態，未再予熟
    慮深思其他或臨之可能，誠與一般急於求職者常懷之心境無
    違，是以何能遽謂被告已預見其帳戶終將移用於不法？況為
    監控「林大哥」取得金融卡及密碼後，是否僅做測試而未另
    作他用，被告於開戶之同時猶申請網路銀行帳號並委請呂翊
    溱隨時監視掌握其帳戶之使用情形，此據被告及證人呂翊溱
    一致供明或述明在卷（見本院桃簡字卷98年5 月18日訊問筆
    錄第10頁、第11頁，98年5 月18日訊問筆錄第19、第20頁）
    ，姑不論此種自以為聰明之作法是否能達「監控」及防弊之
    目的，然由此更足顯被告實已積極尋方設法俾阻絕其交出之
    金融卡有遭移他用之虞，不寧唯是，嗣被告發覺情事有異，
    未如預期，隨於交出之翌（23）日上午前去桃園縣政府警察
    局同安派出所報案，並主動向受理之員警乙○○表明有意誘
    出「林大哥」後通知警方查緝，此據證人乙○○於本院審理
    時結證甚明，參之卷存之「0000-000000 號」行動電話門號
    通聯紀錄，呂翊溱使用之0000000000號門號果真於97年9 月
    23日11時27分、14時29分各撥打1 通至0000-000000 號門號
    ，通話時間分別為159 秒、74秒，可見被告及其友人呂翊溱
    確有付諸實行，僅或因「林大哥」已有警覺遂隱跡匿蹤不現
    致功敗垂成而已，然酌其目的，無非意在杜絕交出之金融卡
    淪或續淪為不法之用，職是，設被告係「有意」藉此實現不
    法之事或加以「容任」，焉復為如斯蛇足般之舉？稽上各情
    ，可徵被告辯稱並無幫助他人詐財之意思等語屬實，值信無
    疑，揆諸首揭說明，自未能指其具有幫助詐欺之故意，殊難
    以幫助犯之罪責相繩，依法即應為無罪之諭知。
肆、本件檢察官原聲請以簡易判決處刑，惟經本院認有刑事訴訟
    法第451 條之1 第4 項但書第3 款所定之情形，依同法第45
    2 條規定，自應改適用通常程序審判之，末此敘明。
據上論斷，應依刑事訴訟法第452條、第301條第1 項，判決如主
文。
本案經檢察官楊凱真到庭執行職務。
中    華    民    國    98    年    7     月    6     日
                  刑事第十一庭  審判長法  官  蔡榮澤
                                      法  官  紀凱峰
                                      法  官  汪曉君
以上正本證明與原本無異。
如不服本判決應於收受判決後10日內向本院提出上訴書狀，並應
敘述具體理由。其未敘述上訴理由者，應於上訴期間屆滿後20日
內向本院補提理由書（均須按他造當事人之人數附繕本）「切勿
逕送上級法院」。
                                      書記官  楊美慧
中    華    民    國    98    年    7     月    10    日


司法院資訊處製作；財團法人民間司法改革基金會備份。
